臺灣臺北地方法院刑事判決　　　　　　　　　　　　　九十二年度訴字第三四一號
　　公　訴　人　臺灣臺北地方法院檢察署檢察官
　　被　　　告　丁○○
　　選任辯護人　高素真律師
　　被　　　告　丑○○
　　選任辯護人　蘇清文律師
　　被　　　告　寅○○
　　選任辯護人　趙國生律師
　　　　　　　　連復淇律師
　　被　　　告　辰○○
　　選任辯護人　張世柱律師
右列被告因貪污等案件，經檢察官提起公訴（九十二年度偵字第一五三三號），本院
判決如左：
    主      文
丁○○共同連續為他人處理事務，意圖為他人不法之利益，而為違背其任務之行為，
致生損害於本人之利益，處有期徒刑壹年陸月。
辰○○共同連續為他人處理事務，意圖為他人不法之利益，而為違背其任務之行為，
致生損害於本人之利益，處有期徒刑陸月，如易科罰金，以佰元折算壹日。
寅○○共同連續行使從事業務之人，明知為不實事項，而登載於其業務上作成之文書
，足生損害於他人，處有期徒刑陸月，如易科罰金，以佰元折算壹日。
丑○○無罪。
    事      實
一、丁○○自民國八十五年三月起，擔任華南商業銀行（下稱華南銀行）仁愛路分行
    信維辦事處主任，八十六年四月二十八日華南銀行信維辦事處升格為分行（下稱
    華南銀行信維分行），丁○○亦調升分行經理，迄八十九年五月三十一日止，主
    管綜理該分行徵信、授信放款、本息收入及催收等業務；辰○○自八十一年起，
    至八十九年六月止，擔任華南銀行信維分行（辦事處）放款經辦及主辦，負責借
    戶申請貸款之徵信、授信及貸放本息收入等業務，屬為他人處理事務之人。丁○○及辰○○明知依據「華南商業銀行授信規則」第二十八條：「授信對象（含其
    負責人）如有下列情形之一者，應參酌實情不予授信、停止或縮減授信，並於必
    要時提前收回：一、．．．二、授信用途不當、不實及不接受本行輔導者。三、
    業務狀況不佳，還款來源堪虞，可能導致授信成為長期呆滯者。四、違背對本行
    之承諾或有其他違約之情事者。五、有其他信用貶落或債權確保可虞之情事者」
    、第二十九條：「各種授信逾期未清償時，應視債權確保情形，妥採必要之保全
    措施，並向授信戶、保證人及其他債務人追償，如授信戶、保證人或其他債務人
    無法提出具體可行之償還方案，應依法拍賣擔保品及授信戶、保證人及其他債務
    人財產求償。」；「華南商業銀行營業單位授信授權辦法」第五條：「除另有規
    定外營業單位經理授信授權之範圍訂定如后：1.新臺幣授信：對象：業務財務正
    常及信用良好之客戶。2.額度：新臺幣無擔保授信之客票（含票據貼現），依法
    登記法人行號最高為八百萬元。備註：(1)有關放款．．．等授信，．．．透支一
    律不適用授權。3.用途：各營業單位運用表列額度辦理之授權授信，其用途以週
    轉性者為限。」；「華南商業銀行營業單位辦理授權授信注意事項」第五條：「
    營業單位經理及其下之授權授信，對每戶承作之合計額不得超過營業單位經理對
    每戶之最高授權額度」；「華南商業銀行辦理墊付國內票款週轉金貸款作業要點
    」第一條：「本行為便利企業以其在國內銷貨、出租或提供服務等所得之國內應
    收遠期票據融資需要，特依據財政部頒訂『銀行對企業授信規範』訂定本要點。
    」、同要點第二條：「對象：凡依法登記之企業，與本行往來良好並經徵信符合
    授信五Ｐ原則，得提供國內應收遠期票據為還款財源，向本行申請本貸款」、同
    要點第八條第二項：「對申請人信用良好，且其與購貨人間交易頻繁者，得依其
    實際週轉需要，預向總行申請本項貸款之額度。其有效期間訂為一年，於該有效
    期間內，借款人如有信用貶落之虞或經本行發現並無實際交易等異常徵象者，應
    即中止額度之使用。」、同要點第八條第四項：「各營業單位在核定之額度內，
    得憑借戶提供實際交易產生期票為副擔保，自行核貸。」、同要點第十條：「貸
    款償還：營業單位撥貸本貸款時，應核收借戶提供之應收客票，並應於各張客票
    票載到期日逕行提示，將票款存入還款專戶供轉帳償還貸款。」、同要點第十一
    條第一項：「(一)客票之查核：對於借戶提供之應收客票，應特別注意下列各項之
    查核：1.交易內容是否真實。2.提供為副擔保之期票與借戶之營業種類及性質是
    否相當。3.期票金額是否與借戶當時營業銷售額相稱。4.期票是否集中由少數發
    票人開發。5.發票人是否信用可靠」；「華南商業銀行放款副擔保期票管理辦法
    」第一條：「放款之申請：1.本行收受遠期票據為放款之副擔保品，以實際交易
    所發生之票據為限，並須查明發票人或承兌人之財務信用穩堅者，方得予受理，
    ．．．。2.經辦人員受理上項放款之申請時，應向借款人查詢具體交易內容及付
    款條件，並就發票人之信用照會付款行庫或向其同業間徵信，倘如發現發票人或
    承兌人為借款人之關係戶，或屬融通性之票據者，應予婉拒收受，尤其金額較大
    或同一戶頻續開發者應詳加調查，以期慎重。」等關於授信業務作業程序之規定
    ，該行要求相關授信人員在審核對客戶放款作業之際，應隨時密切注意客戶及其
    負責人之業務、信用及信守授信約定等狀況與徵信程序、授信資金用途、還款來
    源、本息繳納、逾放催收及拍賣求償等情形，且在分行經理授信授權額度內對墊
    付國內票款客票之查核尤應審慎確實，以維華南銀行之權益。丁○○及辰○○竟
    共同基於意圖為他人不法之利益之概括犯意，分別為下列行為：(一)於八十六年五
    、六月間，丁○○及辰○○明知邦德工業股份有限公司（原名晉工業股份有限
    公司，自八十五年九月間更名，下稱邦德公司。）前已於八十五年四月間，向華
    南分行信維辦事處借款新臺幣（下同）二千七百九十五萬九千八百四十二元（此
    部分不另為無罪之諭知，詳後述），與該公司董事兼副總經理莊連清發生糾紛，
    有債權確保可虞之情形，且明知華南銀行信維分行已於八十六年六月十七日向臺
    灣板橋地方法院就前開八十六年四月七日四百八十六萬元之票貼貸款取得假扣押
    裁定，以及前開票貼貸款之客票亦曾發生借票、退票及屆期申請延期提示等信用
    貶落情事，且均知邦德公司於八十六年七月三十日遭搜索等情。丁○○、辰○○
    即與巳○○、寅○○及子○○（到案後另行審結）經過多次協商後，允予票貼貸
    款以清償舊債。遂由巳○○持用偽造之邦德公司八十六年三至四月營業人銷售額
    與稅額申報書（巳○○涉案部分另案由本院審理），虛增銷售額五千三百四十七
    萬八千零一十八元，並虛開統一發票及支票，代表邦德公司及董事長寅○○向信
    維分行申請票貼貸款三百五十萬元，辰○○及丁○○明知客票發票人中威藝術陶
    瓷股份有限公司（下稱中威公司）之行業特性與邦德公司之營業項目顯然不符，
    並無實際交易，惟在寅○○出面協商後，丁○○及辰○○二人竟仍於八十六年八
    月五日予以放貸，並將該筆放款用以清償邦德公司八十六年四月七日四百八十六
    萬元票貼貸款之部分本息，不僅故意違反「華南商業銀行辦理墊付國內票款週轉
    金貸款作業要點」、「華南商業銀行放款副擔保期票管理辦法」、「華南商業銀
    行營業單位授信授權辦法」、「華南商業銀行營業單位辦理授權授信注意事項」
    及「華南商業銀行授信規則」等規則中授信用途以週轉性者為限及授信用途不實
    者應不予授信等規定。另於八十六年八月十九日間，巳○○又持邦德公司出口信
    用狀，向華南銀行信維分行洽辦出口借款一千四百八十萬元，丁○○及辰○○竟
    承前揭犯意，意圖為邦德公司不法之利益，違背華南銀行前開授信規定，隱瞞前
    開授信資金用途不實及授權授信額度透支等情事，以出口備料週轉需要為由，於
    八十六年八月十九日及八月二十八日二度備文補充說明向華南銀行總行申請放貸
    ，而於八十六年九月五日放款一千三百七十五萬元，並將其中六萬三千零二十二
    元用以支付前開邦德公司八十六年四月七日短期放款四百五十萬元及八十六年八
    月五日票貼貸款三百五十萬元之利息。(二)丁○○及辰○○因邦德公司上開八十六
    年四月七日短期放款四百五十萬元、八十六年四月七日進口借款二十八萬七千一
    百美元、四月十六日進口借款二十萬六千零六十四美元、八十六年八月五日票貼
    貸款三百五十萬元及八十六年九月五日出口借款一千三百七十五萬元於八十六年
    九月二十九日起陸續到期及十月二十七日起中威公司二張客票退票、十一月八日
    出口借款一千三百七十五萬元到期未依約押匯還款後，華南銀行信維分行於八十
    六年十月十七日起，陸續發通知書向邦德公司與保證人寅○○及子○○催收款項
    。但丁○○及辰○○為避免邦德公司前開放款形成逾期放款及呆帳，影響總行對
    渠等之考核及獎懲，並增加渠等放款之績效及規避總行之審查，丁○○及辰○○
    遂與巳○○、寅○○及子○○多次協商後，竟承前揭為他人不法利益之意圖，未
    依前開「華南商業銀行授信規則」之規定，向邦德公司及保證人寅○○、子○○
    、姜良明及鄭慧君等人繼續採取必要之保全措施及追償，更未提示寅○○擔保前
    開出口借款一千三百七十五萬元所簽發之同額本票，反而決定以另開新戶，借新
    貸款還舊貸款的方式，在丁○○經理授權額度八百萬元之上限，分別於八十六年
    十一月二十九日、八十六年十一月二十九日、八十七年一月五日、八十七年三月
    十一日及八十七年三月十一日貸放予久耀、彙寶、動力、擎揚及擎太公司各八百
    萬元之票貼貸款，以清償邦德公司前開放款之本息三千七百五十萬零八百二十九
    元。(三)寅○○為配合前述華南銀行信維分行有關借新還舊之協定，竟與子○○共
    同基於登載不實事項於業務上文書之概括犯意，自八十六年七月間某日起至八十
    七年九月八日間，指示不知情之乙○○及其他年籍姓名不詳之成年男女，在動力
    、彙寶、久耀、擎太、擎揚等公司之交易發票上，為不實登載，並持以向華南銀
    行信維分行申請前述貸款。該等不實登載之發票於華南銀行核准而使被告寅○○
    及子○○取得貸款後隨即註銷，均足以生損害於華南銀行。
二、案經法務部調查局北部地區機動組移送臺灣臺北地方法院檢察署檢察官偵查起訴
    。
    理      由
甲、有罪部分
一、訊據被告丁○○、辰○○及寅○○，均矢口否認有何公訴人所指之犯行，並分別
    辯稱如下：
  (一)被告丁○○辯稱其並非明知巳○○持用不實文件向華南銀行申請貸款，而巳○○
    當時均自稱僅係邦德公司之財務總管，被告丁○○根本不知道丙○○僅為巳○○
    之人頭；而當巳○○表示邦德公司將由擎碧公司之負責人即被告寅○○承接時，
    被告丁○○即基於風險分擔，要求被告寅○○提出五家公司擔保後，始得承接。
    更足證被告丁○○並無背信犯意。且每家公司以八百萬元承擔，係被告丁○○身
    為分行經理之權限，自無不法可言云云。
  (二)被告辰○○辯稱巳○○並未於邦德公司擔任任何職務，亦非邦德公司之董監事，
    更非邦德公司之保證人，是其信用狀況如何，並不在評價範圍之內，且檢察官亦
    始終無法提出巳○○係邦德公司實際負責人之證據；被告辰○○基於放款主辦之
    職權，雖曾質疑中威公司與邦德公司業務特性不合之情，並將該情形呈報予被告
    丁○○，但經被告丁○○與被告寅○○協商後，便交被告辰○○續行辦理，是被
    告辰○○並不知涉案之客票為不實交易客票。又華南銀行信維分行副理癸○○雖
    曾在票貼之授信小組會議記錄或授信申請書決議攔記載「對其交易之真實性應作
    嚴謹之查核」及「票據集中，請注意分散風險」等語，但癸○○並未拒絕該件申
    貸案件，僅基於執掌提醒相關人員注意，而嗣經被告丁○○核准後交承辦人員續
    行辦理，是被告辰○○僅係依規定辦理而已，並無違背職務之處云云。
  (三)被告寅○○則辯稱其與被告子○○以擎太、擎揚二公司承接邦德公司之貸款，被
    告寅○○只是應被告丁○○之要求，為防止呆帳影響其工作績效，故配合以重新
    申辦貸款之方式，清償邦德公司之舊有貸款，至於其他程序，均由被告子○○及
    乙○○辦理，其並不知情。而以擎太、擎揚二公司每月接飛利浦公司訂單獲利即
    達一千多萬元之資力觀之，根本不需要偽造統一發票。且久耀公司等五家公司之
    本息，被告寅○○亦有在償還中云云。
二、經查：
  (一)按華南銀行所定諸有關放款業務之規定中，其中依「華南商業銀行授信規則」第
    二十八條：「授信對象（含其負責人）如有下列情形之一者，應參酌實情不予授
    信、停止或縮減授信，並於必要時提前收回：一、．．．二、授信用途不當、不
    實及不接受本行輔導者。三、業務狀況不佳，還款來源堪虞，可能導致授信成為
    長期呆滯者。四、違背對本行之承諾或有其他違約之情事者。五、有其他信用貶
    落或債權確保可虞之情事者」、第二十九條：「各種授信逾期未清償時，應視債
    權確保情形，妥採必要之保全措施，並向授信戶、保證人及其他債務人追償，如
    授信戶、保證人或其他債務人無法提出具體可行之償還方案，應依法拍賣擔保品
    及授信戶、保證人及其他債務人財產求償。」；「華南商業銀行營業單位授信授
    權辦法」第五條：「除另有規定外營業單位經理授信授權之範圍訂定如后：1.新
    臺幣授信：對象：業務財務正常及信用良好之客戶。2.額度：新臺幣無擔保授信
    之客票（含票據貼現），依法登記法人行號最高為八百萬元。備註：(1)有關放款
    ．．．等授信，．．．透支一律不適用授權。3.用途：各營業單位運用表列額度
      辦理之授權授信，其用途以週轉性者為限。」；「華南商業銀行營業單位辦理
    授權授信注意事項」第五條：「營業單位經理及其下授之授權授信，對每戶承作
    之合計額不得超過營業單位經理對每戶之最高授權額度」；「華南商業銀行辦理
    墊付國內票款週轉金貸款作業要點」第一條：「本行為便利企業以其在國內銷貨
    、出租或提供服務等所得之國內應收遠期票據融資需要，特依據財政部頒訂『銀
    行對企業授信規範』訂定本要點。」、同要點第二條：「對象：凡依法登記之企
    業，與本行往來良好並經徵信符合授信五Ｐ原則，得提供國內應收遠期票據為還
    款財源，向本行申請本貸款」、同要點第八條第二項：「對申請人信用良好，且
    其與購貨人間交易頻繁者，得依其實際週轉需要，預向總行申請本項貸款之額度
    。其有效期間訂為一年，於該有效期間內，借款人如有信用貶落之虞或經本行發
    現並無實際交易等異常徵象者，應即中止額度之使用。」、同要點第八條第四項
    ：「各營業單位在核定核定之額度內，得憑借戶提供實際交易產生期票為副擔保
    ，自行核貸。」、同要點第十條：「貸款償還：營業單位撥貸本貸款時，應核收
    借戶提供之應收客票，並應於各張客票票載到期日逕行提示，將票款存入還款專
    戶供轉帳償還貸款。」、同要點第十一條第一項：「(一)客票之查核：對於借戶提
    供之應收客票，應特別注意下列各項之查核：1.交易內容是否真實。2.提供為副
    擔保之期票與借戶之營業種類及性質是否相當。3.期票金額是否與借戶當時營業
    銷售額相稱。4.期票是否集中由少數發票人開發。5.發票人是否信用可靠」；「
    華南商業銀行放款副擔保期票管理辦法」第一條：「放款之申請：1.本行收受遠
    期票據為放款之副擔保品，以實際交易所發生之票據為限，並須查明發票人或承
    兌人之財務信用穩堅者，方得予受理，．．．。2.經辦人員受理上項放款之申請
    時，應向借款人查詢具體交易內容及付款條件，並就發票人之信用照會付款行庫
    或向其同業間徵信，倘如發現發票人或承兌人為借款人之關係戶，或屬融通性之
    票據者，應予婉拒收受，尤其金額較大或同一戶頻續開發者應詳加調查，以期慎
    重。」等，有「華南商業銀行授信規則」、「華南商業銀行營業單位授信授權辦
    法」、「華南商業銀行營業單位辦理授權授信注意事項」、「華南商業銀行辦理
    墊付國內票款週轉金貸款作業要點」、「華南商業銀行放款副擔保期票管理辦法
    」等各規定在卷可參（見法務部調查局北部地區機動組證據卷第七宗第四十一頁
    至第五十九頁）。被告丁○○身為華南銀行信維分行經理；被告辰○○身為華南
    銀行信維分行放款經辦及主辦，對之當無不知之理，此情已足認定。而邦德公司
    於八十六年五、六月間，該公司之董事兼副總經理莊連清因與邦德公司間有債務
    糾紛，有債權確保可虞之情形，故被告丁○○及辰○○因害怕邦德公司財務發生
    困難，即向臺灣板橋地方法院聲請假扣押（後來自行撤回）等情，業據被告辰○○供述明確（見法務部調查局北部地區機動組證據卷第四宗第一頁至第九頁），
    復經本院調閱臺灣板橋地方法院八十六年度全字第一九四九號卷核閱屬實，此情
    復足認定；又被告辰○○自承被告丁○○有告訴其邦德公司已被法務部調查局桃
    園調查站搜索，被告辰○○亦曾質疑過中威公司之票據與邦德公司行業特性不同
    ，但經被告丁○○與被告寅○○協商後，即依被告丁○○之命，准予放貸等情，
    亦據其供述明確（見法務部調查局北部地區機動組證據卷第四宗第一頁至第九頁
    ）。足證被告辰○○在已知邦德公司可能業務狀況不佳，還款來源堪虞，可能導
    致授信成為長期呆滯之情形下，竟未善盡其身為華南銀行放款人員之職責，意圖
    為他人不法之利益而予放貸，其此部分所為顯已違背其任務，所辯並不足採。而
    被告丁○○既曾告知被告辰○○邦德公司遭搜索之事，當被告辰○○質疑中威公
    司與邦德公司間交易可能不實時，不僅未詳加查證，反而在與巳○○、被告寅○○協商後，即同意撥貸，其行為亦違反身為華南銀行經理之職責。被告丁○○雖
    辯稱其不曉得巳○○與邦德公司之關係云云，然證人巳○○與本院審理中，已證
    稱被告丁○○知道巳○○係邦德公司之股東（見本院卷第三宗九十三年五月十八
    日筆錄第九頁）；並徵諸被告丁○○自承邦德公司整個貸款程序都是與巳○○接
    洽，而且在被告丁○○詢問巳○○可否將邦德公司員工薪資轉帳由華南銀行信維
    分行辦理時，巳○○亦表示可以等情（見本院卷第三宗九十三年五月十八日筆錄
    第三十頁），足證被告丁○○確已知悉巳○○在邦德公司內係屬有相當決策權力
    之人，是被告丁○○所辯並不足採，其此部分之犯行已堪認定。
  (二)被告丁○○及辰○○因邦德公司於八十六年四月七日短期放款四百五十萬元、八
    十六年四月七日進口借款二十八萬七千一百美元、四月十六日進口借款二十萬六
    千零六十四美元、八十六年八月五日票貼貸款三百五十萬元及八十六年九月五日
    出口借款一千三百七十五萬元於八十六年九月二十九日起陸續到期及十月二十七
    日起中威公司二張客票退票、十一月八日出口借款一千三百七十五萬元到期未依
    約押匯還款後，並未依前開「華南商業銀行授信規則」之規定，向邦德公司及保
    證人寅○○、子○○、姜良明及鄭慧君等人繼續採取必要之保全措施及追償，更
    未提示寅○○擔保前開出口借款一千三百七十五萬元所簽發之同額本票，反而決
    定以另開新戶，借新貸款還舊貸款的方式，在丁○○經理授權額度八百萬元之上
    限，分別於八十六年十一月二十九日、八十六年十一月二十九日、八十七年一月
    五日、八十七年三月十一日及八十七年三月十一日貸放予久耀、彙寶、動力、擎
    揚及擎太公司各八百萬元之票貼貸款，以清償邦德公司前開放款之本息三千七百
    五十萬零八百二十九元等情，業據證人乙○○於本院審理中證述明確（見本院卷
    第四宗九十三年六月十五日筆錄第十九頁至第二十二頁）；復有華南銀行八十六
    年十二月三十日動力公司借款保證書、動力公司寅○○授信申請書（以上分見法
    務部調查局北部地區機動組證據卷第二宗第二十四頁、證據卷第一宗第一五一頁
    ）；華南銀行八十七年二月二十五日擎太公司借款保證書、華南銀行八十七年二
    月二十五日擎太公司子○○授信約定書、華南銀行八十七年二月二十五日子○○
    授信約定書（見法務部調查局北部地區機動組證據卷第一宗第一五六頁至第一五
    八頁）；華南銀行八十七年二月二十五日擎揚公司借款保證書、華南銀行八十七
    年二月二十五日擎揚公司授信約定書（以上見法務部調查局北部地區機動組證據
    卷第一宗第一五三頁至第一五五頁）、華南銀行久耀公司貸款明細表、華南銀行
    八十六年十一月二十七日久耀公司借款保證書、華南銀行八十六年十一月二十七
    日久耀公司子○○授信約定書（以上見法務部調查局北部地區機動組證據卷第一
    宗第一六三頁至第一六七頁、第三宗第十五頁至第十六頁、第一○五頁）；華南
    銀行彙寶公司貸款明細表、華南銀行八十六年十一月二十七日彙寶公司借款保證
    書、華南銀行八十六年十一月二十七日彙寶公司寅○○授信約定書（以上見法務
    部調查局北部地區機動組證據卷第一宗第二十二頁至第二十四頁、第二宗第四十
    一頁）等在卷可稽，此情已足認定。而依前述華南銀行授信規則及其他相關授信
    規定，被告丁○○及辰○○本應向邦德公司及保證人寅○○、子○○、姜良明及
    鄭慧君等人繼續採取必要之保全措施及追償，然被告丁○○及辰○○不僅未為此
    等追償及保全措施，竟然在未予提示被告寅○○擔保上開出口借款一千三百七十
    五萬元所簽發之同額本票之情形下，反而決定另開新戶，以借新還舊之方式另行
    同意貸放予久耀、彙寶、動力、擎揚及擎太等公司，足證被告丁○○及被告辰○○所為，確實已違反渠等分為華南銀行信維分行經理及放款主辦人員之任務。被
    告丁○○雖辯稱當時被告寅○○有相當之還款能力，才同意以擎揚、擎太等公司
    來為新債抵舊，然倘若被告丁○○盡其身為華南銀行信維分行經理之任務而欲保
    全華南銀行之權利，其應該一方面對所有保證人追償，另一方面再提示寅○○所
    簽發之本票以使華南銀行債權獲得滿足（蓋如前述，被告丁○○認為被告寅○○
    有相當之還款能力，自無不提示被告寅○○簽發之本票之理），再陳報予華南銀
    行總行依相關程序辦理才是。此由證人即時任華南銀行總稽核之午○○於本院審
    理中證稱被告丁○○未將逾期貸款列報華南銀行總行，是其一大違反規定之處等
    語（見本院九十二年十二月十八日筆錄第十一頁），更可為佐證。被告丁○○不
    僅未為任何保全手續，反而刻意指示被告辰○○，以被告丁○○經理權責八百萬
    元之額度內，用化整為零之方式，另以五家公司來為新債抵舊，故意規避應陳報
    華南銀行總行及為相當保全程序之程序，實難認被告丁○○與被告辰○○二人，
    主觀上無任何意圖為邦德公司、被告寅○○、子○○等人不法所有之意圖。被告
    丁○○雖另辯稱同意寅○○以五家公司承接邦德公司債務，目的在於顧全華南銀
    行債權保全（見被告丁○○九十三年八月五日答辯狀第七頁）。然由前述被告丁○○及辰○○所為觀之，其未為任何保全華南銀行債權之程序，足見被告丁○○
    及辰○○主要目的僅在於規避華南銀行之查核，希望能藉華南銀行賦予分行經理
    八百萬元額度此一方法，不讓華南銀行總行發現被告丁○○及辰○○之所作所為
    ，以減低華南銀行對被告丁○○及被告辰○○查核而已。徵諸證人乙○○證稱當
    時對邦德公司有債權之其他銀行，最後都同意由擎太、擎揚公司承接債務並增加
    董監事聯保即可，只有華南銀行信維分行特別麻煩等語（見本院卷第四宗九十三
    年六月十五日筆錄第六十一頁）；足證在其他正常運作下之銀行，倘將邦德公司
    無法償還貸款之情形陳報銀行，不見得會不同意以由擎太、擎揚公司承接債務並
    增加董監事聯保。但被告丁○○及辰○○刻意規避不使華南銀行總行發覺一開始
    放貸予邦德公司時即有問題，而技術上透過華南銀行賦予分行經理八百萬元之額
    度，不使華南銀行總行察覺此異狀，不僅心態可議，亦明顯違背身為華南銀行經
    理及放款主辦之任務，故被告丁○○及辰○○此部分犯行已堪認定，二人所辯亦
    不足採。
  (三)本件動力、彙寶、久耀、擎太、擎揚公司於八十六年七月間某日起至八十七年九
    月八日間，持該等公司與他公司間之發票並持以向華南銀行信維分行申請貸款者
    ，均無實際交易，且於取得華南銀行所核准撥放之貸款後，隨即取消等情，有華
    南銀行八十六年十二月三十日動力公司借款保證書、動力公司寅○○授信申請書
    （以上分見法務部調查局北部地區機動組證據卷第二宗第二十四頁、證據卷第一
    宗第一五一頁）；華南銀行八十七年二月二十五日擎太公司借款保證書、華南銀
    行八十七年二月二十五日擎太公司子○○授信約定書、華南銀行八十七年二月二
    十五日子○○授信約定書（見法務部調查局北部地區機動組證據卷第一宗第一五
    六頁至第一五八頁）；華南銀行八十七年二月二十五日擎揚公司借款保證書、華
    南銀行八十七年二月二十五日擎揚公司授信約定書（以上見法務部調查局北部地
    區機動組證據卷第一宗第一五三頁至第一五五頁）、華南銀行久耀公司貸款明細
    表、華南銀行八十六年十一月二十七日久耀公司借款保證書、華南銀行八十六年
    十一月二十七日久耀公司子○○授信約定書（以上見法務部調查局北部地區機動
    組證據卷第一宗第一六三頁至第一六七頁、第三宗第十五頁至第十六頁、第一○
    五頁）；華南銀行彙寶公司貸款明細表、華南銀行八十六年十一月二十七日彙寶
    公司借款保證書、華南銀行八十六年十一月二十七日彙寶公司寅○○授信約定書
    （以上見法務部調查局北部地區機動組證據卷第一宗第二十二頁至第二十四頁、
    第二宗第四十一頁）、財政部財稅資料中心九十一年六月十七日資五字第九一○
    八八四五九號函文及所附資料在卷可稽（以上見法務部調查局北部地區機動組證
    據卷第七宗第一頁至第三十八頁）；證人即時任大北投廣告公司財務經理之謝文
    真亦證稱大北投廣告公司未曾於八十七年一月五日前及八十七年六月八日前向動
    力公司採購一千萬元之某項物品及一千萬元之監視器，所以動力公司所持二筆發
    票內容確有問題等語（以上見法務部調查局北部地區機動組證據卷第一宗第一七
    二頁至第一七八頁），此情已足認定。被告寅○○雖辯稱其並不知情云云，惟當
    時動力、彙寶、久耀、擎太、擎揚公司所持向華南銀行信維分行不實統一發票，
    均係被告寅○○及子○○指示不知情之乙○○籍其他真實姓名年籍不詳之成年男
    月十五日筆錄第十九頁至第五十二頁），徵諸被告寅○○確與該等公司有相當關
    係，足認證人乙○○所述為真，是被告寅○○所辯並不知情云云，並不足採，其
    此部分犯行同堪認定。
三、按被告丁○○及辰○○均為華南銀行處理事務之人，渠等為他人之利益，竟為違
    背其任務之行為，核其二人所為，係犯刑法第三百四十二條第一項之背信罪。被
    告丁○○及辰○○二人具有犯意聯絡及行為分擔，為共同正犯。被告丁○○及辰
    ○○先後數次背信行為，時間緊接，手段同一，觸犯構成要件相同之罪名，係基
    於初始同一犯罪計劃下之概括犯意反覆為之，為連續犯，應依刑法第五十六條規
    定，以一罪論，並加重其刑。檢察官雖認被告丁○○、辰○○之行為，另構成貪
    污治罪條例第六條第一項第四款之圖利罪等語。惟被告等人行為後之九十年十一
    月七日修正之貪污治罪條例，其第六條第一項第四款圖利罪之規定，係以行為人
    「明知違背法令」為必要。所謂「違背法令」，依立法理由之說明，該「法令」
    係指法律、法律授權之法規命令、職權命令、委辦規則等，對多數不特定人民就
    一般事項所作對外發生法律效果之規定而言。是以該條之「法令」，除法律外，
    應係指行政程序法第一百五十條第一項所稱之「法規命令」而言，即指行政機關
    基於法律授權，對多數不特定人民就一般事項所作抽象之對外發生法律效果之規
    定，而應不及於該法第一百五十九條規範上、下級機關或長官對屬官間內部秩序
    及運作，所為非直接對外發生法規效力之「行政規則」（最高法院九十三年度台
    上字第六六七號判決、九十二年度台上字第一九三七號判決及九十一年度台上字
    第二七五○號判決參照）。而所謂「行政機關」，係指代表國家、地方自治團體
    或其他行政主體表示意思，從事公共事務，具有單獨法定地位之組織，行政程序
    法第二條第二項亦定有明文。本件華南銀行於八十七年一月二十二日改制前，僅
    係以私法組織形態從事營利行為，其所為係屬私經濟行政（見吳庚，行政法之理
    論與實用，第四版，第十二頁），與前開行政機關之定義並不相同，是華南銀行
    並無發布行政程序法上法規命令之職權；參以檢察官起訴書所指「華南商業銀行
    授信規則」、「華南商業銀行營業單位辦理授權授信注意事項」及「華南商業銀
    行辦理墊付國內票款週轉金貸款作業要點」等，其僅係在規範華南銀行內部人員
    處理授信業務應遵守之準則而已，是其性質，亦非屬於行政程序法第一百五十條
    第一項所稱具有對外效力之「法規命令」。故被告丁○○及辰○○縱有違反該授
    信規則，亦難認為其行為該當於貪污治罪條例第六條第一項第四款之圖利罪，此
    部分檢察官之見解，尚有誤會，併此敘明。另核被告寅○○所為，係犯刑法第二
    百十六條之行使同法第二百十五條業務上登載不實文書罪，其偽造後復持以行使
    ，偽造之低度行為應為行使之高度行為所吸收，不另論罪；被告寅○○利用不知
    情之乙○○及其他人數姓名年籍均不詳之成年男女為偽造行為，係間接正犯；被
    告寅○○與子○○具有犯意聯絡及行為分擔，為共同正犯。又其先後數次行使偽
    造業務上登載不實文書之行為，時間緊接，手段同一，觸犯構成要件相同之罪名
    ，係基於初始同一犯罪計劃下之概括犯意反覆為之，為連續犯，應依刑法第五十
    六條規定，以一罪論，並加重其刑。檢察官雖認被告寅○○因刑法第三十一條第
    一項：「因身分或其他特定關係成立之罪，其共同實施或教唆幫助者，雖無特定
    關細，仍以共犯論」之規定，而認其另構成貪污治罪條例第六條第一項第四款之
    罪。惟如前述，檢察官所指共犯之被告丁○○及辰○○二人，並不構成貪污治罪
    條例第六條第一項第四款之罪，是被告寅○○即無因刑法第三十一條第一項之規
    定構成貪污治罪條例第六條第一項第四款之罪之理。檢察官雖另指稱被告寅○○
    構成刑法第三百四十二條第一項之背信罪等語，惟按「共犯在學理上，有任意共
    犯與必要共犯之分，前者指一般原得由一人單獨完成犯罪而由二人以上共同實施
    者，當然有刑法總則共犯之適用，後者指須有二人以上參與實施始能成立之犯罪
    而言。必要共犯，尚可分為二人以上朝同一目標共同參與犯罪實施之『聚合犯』
    ，及二個或二個以上之行為人，彼此相互對立之意思經合致而成立犯罪之『對向
    犯』。『對向犯』因行為者各有其目的，各就其行為負責，彼此間並無犯意之聯
    絡，當然無適用刑法第二十八條共同正犯之餘地。又貪污治罪條例第六條第一項
    第四款之圖利罪，係屬身分犯，以依據法令從事公務之人員為犯罪主體，無此身
    分者，依同條例第三條之規定，固亦得成立本罪之共同正犯。然若該有此身分者
    所圖利之對象，即係該無此身分者，而二人係居於彼此相互對立之對向關係，則
    二人之行為既各有其目的，分別就各該行為負責，彼此間並無犯意聯絡與行為分
    擔，除另有處罰該無此身分者之他項罪名外，尚難以前開圖利罪之共同正犯論處
    。此觀之同條例第十一條之行賄罪，其法定刑遠較前開圖利罪為輕，無此身分者
    ，就違背職務之行為行賄時，僅論以較輕之行賄罪，未行賄時，殊無反論以較重
    之圖利罪自明。」最高法院九十一年度台上字第六七五六號判決闡釋甚明。又「
    貪污治罪條例第六條第一項第四款之圖利罪，係屬身分犯，以依據法令從事公務
    之人員為犯罪主體，無此身分者，依同條例第三條之規定，固亦得成立本罪之共
    同正犯，然必無此身分者與有此身分者，並非互相對立之『對向犯』，而係彼此
    有犯意聯絡及行為分擔，朝同一目的，共同對於有此身分者所主管或監督之事務
    ，直接或間接圖得該有此身分者本人或圖得其他第三人不法之利益，始足當之；
    若該有此身分者所圖利之對象，即係該無此身分者，則二人係居於彼此相互對立
    之對向關係，行為縱有合致，並使該無此身分者因而得不法之利益，但二人之行
    為既各有其目的，分別就各該行為負責，彼此間無所謂犯意聯絡與行為分擔，除
    另有處罰該無此身分者之他項罪名外，尚難以上開圖利罪之共同正犯論處。」亦
    有最高法院九十一年度台上字第三九二九號判決可參。此外，最高法院九十一年
    度台上字第七九一號、九十年度台上字第六○四號、八十九年度台上字第五九七
    七號判決均同此見解。上揭最高法院之判決，雖係針對圖利罪所持見解，然其法
    理於刑法背信罪亦應有適用餘地。職是，「為他人處理事務之人」與無此身分之
    人，違背任務之目的，如係在圖「為他人處理事務之人」及「其他第三人」不法
    之利益，該「為他人處理事務之人」與無此身分之人間，顯係具有合同平行一致
    性之犯意聯絡，彼此分擔利用相互之行為，以達成同一之犯罪目的，固非不得成
    立背信罪共同正犯；然若該「為他人處理事務之人」所圖利之對象，即係該無此
    身分者，則二人係居於彼此相互對立之對向關係，行為縱有合致，並使該無此身
    分者因而得不法之利益，但二人之行為既各有其目的，分別就各該行為負責，彼
    此間無所謂犯意聯絡與行為分擔，自難以背信罪之共同正犯論處。本件被告丁○○、辰○○與被告寅○○間，既然各有其目的，而應分別就各該行為負責，彼此
    間即無所謂犯意聯絡與行為分擔，是本前揭所述，自不得認被告寅○○係被告丁○○及辰○○背信罪之共同正犯，附此敘明。爰審酌被告丁○○身為華南銀行信
    維分行經理，任意違背規定放貸，並刻意隱瞞該等情事，不採取得取回放貸金額
    之必要手段，反而刻意濫用華南銀行賦予分行經理之權限，恣意與債務人達成協
    議，致使華南銀行無法收回其違法放貸之金額，損害華南銀行及國家金融秩序甚
    鉅；被告辰○○身為華南銀行信維分行放款經辦及主辦，見有異狀，不僅不思如
    何越級呈報或阻止被告丁○○，反而與被告丁○○沆瀣一氣，共同違反華南銀行
    所賦予渠等之任務，惟量其違法程度較低，尚不需予以重罰；被告寅○○指使不
    知情之他人偽造業務上不實登載之文書貸款，損及華南銀行之權益，其犯罪所生
    之情節亦非輕微及其他一切情狀，分別量處如主文所示之刑。另查被告辰○○及
    寅○○二人行為後，刑法第四十一條業於九十年一月十日修正公佈施行，於同年
    月十二日生效，關於易科罰金之折算標準，業經修正為同法條第一項前段「犯最
    重本刑為五年以下有期徒刑以下之刑之罪，而受六個月以下有期徒刑或拘役之宣
    告，因身體、教育、職業、家庭之關係或其他正當事由，執行顯有困難者，得以
    一元以上三元以下折算一日，易科罰金。」是就形式上觀察，修正前後之法律顯
    有不同，應認為法律有變更。經比較新舊法結果，就被告寅○○而言，新法對其
    並無不利；就被告辰○○而言，舊法對其較為不利，是均按刑法第二條第一項前
    段適用裁判時之法律，依修正後刑法第四十一條第一項前段規定諭知易科罰金之
    折算標準，附此敘明。另被告寅○○雖有登載不實事項於業務上文書之行為，惟
    該等不實之資料均已經行使提出於華南銀行信維分行而非屬被告寅○○所有，又
    非違禁物，核與沒收之要件不合，爰不另為沒收之諭知，併此敘明。
四、不另為無罪諭知部分：
  (一)公訴意旨略以：被告丁○○明知巳○○以剪貼影印桃園縣稅捐稽徵處大溪分處營
    業稅收件章及減列進項總金額七千零七萬六千三百七十五元，以虛增盈餘的方式
    ，重新製作晉公司八十五年七月至十二月營業人銷售額與稅額申報書，持向華
    南銀行信維辦事處申請高額貸款，詎被告丁○○竟基於圖利巳○○犯意，總計貸
    款予巳○○計有八十六年四月七日進口借款二十八萬七千一百美元（依當時放款
    匯率換算新臺幣為七百九十一萬二千四百七十六元）、四月十六日進口借款二十
    萬六千零六十四美元（依當時放款匯率換算新臺幣為五百六十八萬七千三百六十
    六元）、四月二日國內遠期信用狀五百萬元、四月七日短期放款四百五十萬元及
    四月七日墊付國內票款（票貼）四百八十六萬元，而前開四百八十六萬元之票貼
    ，並無實際交易，巳○○更以虛開統一發票及支票的方式辦理融資，前後合計詐
    得二千七百九十五萬九千八百四十二元，而丁○○則就其負責之華南銀行信維分
    行貸款部份予以配合，圖利巳○○如該分行貸款之金額。因認被告丁○○此部分
    另構成貪污治罪條例第六條第一項第四款之圖利罪等語。訊據被告丁○○堅詞否
    認有何公訴人起訴所指此部分之犯行，辯稱其並無法知悉巳○○所提出申貸之資
    料不實，且於放貸前，其還有至邦德公司工廠參觀，確定其營運狀況等語。經按
    犯罪事實應依證據認定之，無證據不得認定犯罪事實；不能證明被告犯罪者，應
    諭知無罪判決，刑事訴訟法第一百五十四條第二項、第三百零一條第一項分別定
    有明文。次按事實之認定，應憑證據，如未能發現確實之證據，或證據不足以證
    明，自不能以推測或擬制之方法，以為裁判基礎；再犯罪事實所憑之證據，無論
    係直接證據或間接證據，其為訴訟上之證明，須於一般人均不致有所懷疑而得確
    信為真實之程度，始得據為有罪之認定，倘其證明尚未達此程度而尚有合理之懷
    疑存在時，本諸無罪推定原則，自應為被告無罪之諭知；又被告否認犯罪事實所
    持辯解縱使不能成立，除非有確實證據足以證明對於被告犯罪已無合理之懷疑外
    ，不能遽為有罪之認定；刑事訴訟法規定被告有緘默權，被告基於不自證己罪原
    則，既無供述之義務，亦不負自證清白之責任，不能因被告未能提出證據資料證
    明其無罪，或對於被訴之犯罪事實不置可否，即認定其有罪，最高法院著有九十
    二年度台上字第二五七○號判決可資參考。從而，認定被告有罪之證據，定需達
    到使事實審審判之法官有「確信」之心證時（即英美法上Ｂｅｙｏｎｄ  ａ  ｒ
    ｅａｓｏｎａｂｌｅ  ｄｏｕｂｔ），方得為被告有罪之判斷，若依負追訴犯罪
    職責之檢察官所提出之證據，尚無法使事實審法官有此程度之心證時，因法院僅
    有調查而無蒐集證據之義務（最高法院九十一年度台上字第五八四六號判決參照
    ），且檢察官於訴訟上應負提出證據及說服之實質舉證責任，倘現存卷內證據尚
    未達有罪程度之確信時，自應為有利於被告之認定，最高法院亦著有九十二年台
    上字第一二八號判例可資參照。查本件巳○○為邦德公司於八十六年四月二日至
    同月十六日多次向華南銀行信維辦事處辦理貸款之際，已提出形式上完備之資產
    負債表、營業人銷售額與稅額申報書，並經會計師簽證屬實，此有各該文件一份
    在卷可稽（見本院卷第四宗被告丁○○九十三年八月五日答辯狀所附證物一），
    而該等文件由形式上觀之，實難認有何起訴書所指虛增盈餘之情事。參以證人即
    原邦德公司負責人巳○○於本院審理中，結證稱被告丁○○於貸款予邦德公司之
    前，曾至邦德公司之工廠參觀運作等語（見本院卷第三宗九十三年五月十八日筆
    錄第九頁）；而巳○○亦始終未將邦德公司提供向華南銀行信維辦事處貸款時所
    檢附之邦德公司八十五年七月至十二月營業人銷售額與稅額申報書係屬不實文件
    一情告知被告丁○○等語（見本院九十三年五月十八日審判筆錄第二十四頁至第
    二十五頁）。足證依卷內所存證據，本件被告丁○○於放貸之際，客觀上既難期
    其知道巳○○所持以貸款之營業人銷售額與稅額申報書係屬不實文件，放貸前又
    已至邦德公司之工廠參觀營運狀況，足證並不得認該等期日間之放貸，有何不當
    之處，被告丁○○此點所辯，堪以採信，此部分即應為被告有利之認定。又因檢
    察官認此部分被告丁○○倘成立犯罪，與前述被告丁○○有罪部分，有裁判上一
    罪關係，爰不另為無罪之諭知，併此敘明。
  (二)公訴意旨略以被告寅○○及巳○○共謀偽造邦德公司八十六年三月至四月桃園縣
    營業人銷售額與稅額申報書，虛增銷售額五千三百四十七萬八千零十八元，並虛
    開票貼用之統一發票及貨款支票，於八十六年八月間持向華南銀行信維分行陸續
    貸得墊付國內票款三百五十萬及出口借款一千三百七十五萬元，因認被告寅○○
    此部分另犯刑法第二百十六條之行使同法第二百十五條之業務上文書登載不實罪
    等語。惟查證人巳○○於本院審理中證稱當時貸款之事項都是由邦德公司財務經
    理楊惠玲及楊德華在處理，其並沒有介入等語（見本院卷第三宗九十三年五月十
    八日筆錄第五頁、第二十四頁至第二十五頁），並徵諸證人巳○○證稱被告寅○○雖係於八十六年三、四月陸續將資金匯入邦德公司，但是是到八十六年六月以
    後才正式入主邦德公司等語（見本院卷第三宗九十三年五月十八日筆錄第十四頁
    、第二十頁）。是依卷內資料，既無剛入主邦德公司之被告寅○○有與巳○○共
    謀偽造業務上文書以向華南銀行信維分行貸款之證據，即難據以認定被告寅○○
    犯罪。又因檢察官認此部分被告寅○○倘成立犯罪，與前述被告寅○○有罪部分
    ，有連續犯之裁判上一罪關係，爰不另為無罪之諭知，併此敘明。
  (三)公訴意旨雖另以被告丁○○及辰○○為達到以久耀、彙寶、動力、擎揚、擎太公
    司各八百萬元票貼貸款，以清償邦德公司貸款之目的，明知該等票貼之統一發票
    或買賣合約顯有不實，副擔保之票據並非實際交易所發生，且副理癸○○在該等
    票貼之授信小組會議紀錄或授信申請書決議欄亦屢次註記：「對其交易之真實性
    應做嚴謹之查核」，或「票據集中，請注意交易真實性及本行風險性」等語，惟
    丁○○及辰○○未加查核，故意違反前開「華南商業銀行授信規則」授信對象及
    其負責人有授信用途不實、業務狀況不佳、違背承諾或違約、信用貶落或債權確
    保可虞等情形者應不予授信等規定，及「華南商業銀行營業單位授信授權辦法」
    授信用途以週轉性者為限等規定，與「華南商業銀行辦理墊付國內票款週轉金貸
    款作業要點」及「華南商業銀行放款副擔保期票管理辦法」放款副擔保之票據以
    實際交易所發生者為限，經辦人員應向借款人查詢具體交易內容，如發現發票人
    為借款人之關係戶，或屬融通性之票據者，應予婉拒收受，尤其金額較大或同一
    戶頻續開發者應詳加調查，以期慎重等規定，明知不應核貸仍違法予以放貸，而
    認被告丁○○及辰○○此部分亦構成犯罪等語。訊據被告丁○○及辰○○堅詞否
    認有何檢察官所指此部分之犯行，辯稱渠等並不知道亦未參與製作不實之發票，
    且對癸○○加註之意見有無查核，並不影響本件之放貸程序等語。經查被告寅○○及子○○以久耀、動力、彙寶、擎太、擎揚等公司向華南銀行信維分行貸款時
    ，既已備妥相關申請文件，則在無證據證明被告丁○○及辰○○明知該等副擔保
    之票據有無實際交易發生之情形下，並不能據以認定被告丁○○及辰○○二人此
    部分構成犯罪。徵諸實際製作該等不實交易內容票據之證人乙○○，於本院審理
    中，證稱其事前並不知道交易是否屬實，亦未告訴被告丁○○及辰○○該等票據
    內容不實，且未聽聞被告寅○○、子○○、丁○○或辰○○間有人提及該等票據
    內容不實等語（見本院卷第四宗九十三年六月十五日筆錄第二十五頁、第五十四
    頁），更足證依現存卷內證據，並無從為被告丁○○及辰○○知悉並參與製作不
    實票據之認定。而本件華南銀行信維分行之副理癸○○雖有加註意見，但其本身
    對於同意放貸等情並無意見，亦據證人癸○○於本院審理中證述明確（見本院九
    十三年八月五日上午之筆錄第十二頁），足證被告丁○○或辰○○有無進一步查
    核癸○○所加註之事項，並不影響整個放貸之流程，是亦不得以此作為認定被告
    丁○○及辰○○犯罪之證據。故被告丁○○及辰○○此部分所辯，即堪採信。此
    部分即應為被告丁○○及辰○○有利之認定。又因檢察官認此部分被告丁○○及
    辰○○倘成立犯罪，與前述被告丁○○、辰○○有罪部分，有裁判上一罪關係，
    爰不另為無罪之諭知，併此敘明。
  (四)公訴意旨另以被告丁○○、辰○○為規避因久耀等五家公司授信案件無法清償貸
    款之責任，與融通資金予寅○○及子○○，明知票貼之統一發票及貨款支票顯無
    實際交易之事實，竟一再故意違背前開「華南商業銀行授信規則」、「華南商業
    銀行營業單位授信授權辦法」、「華南商業銀行辦理墊付國內票款週轉金貸款作
    業要點」及「華南商業銀行放款副擔保期票管理辦法」等規定，於八十七年三月
    十七日至同年九月八日間，陸續以借新還舊及票貼的方式放款予久耀等五家公司
    ，因認被告丁○○及辰○○此部分亦構成犯罪等語。惟查，本件關於被告丁○○
    及辰○○在八十七年三月十七日至同年九月十八日間，究竟如何以何等方式放貸
    多少金額予被告寅○○及子○○等，均未見檢察官於起訴書中明示說明，亦未見
    提出相關證據以落實其舉證責任。而本院復無依職權調查證據之義務，已說明如
    前（最高法院九十一年度台上字第五八四六號判決參照）。是為保障被告丁○○
    及辰○○二人訴訟上之權益，並不能僅因華南銀行總行於八十九年十月三十日及
    十一月二十八日將擎揚公司未清償本息六百二十九萬零二十一元、擎太公司七百
    八十三萬二千四百七十三元及彙寶公司五百一十四萬三千三百九十一元轉列呆帳
    ，而動力公司前開八十七年六月九日之票貼放款八百萬元於八十七年十一月十一
    日到期，華南信維分行於八十七年十二月二十五日及八十八年一月二十三日發通
    知書向原負責人寅○○及保證人子○○催討無著，而前開放款又於八十八年四月
    二十九日日轉列催收款項，即認為被告丁○○及辰○○此部分亦構成犯罪。蓋此
    等呆帳，由卷內資料，僅能認定可能係被告丁○○及辰○○先前成立犯罪部分之
    違法貸款所剩未獲清償之餘額，而該部分即成犯之事實既已經本院認定成立犯罪
    ，則本部分不能再論以被告丁○○及辰○○犯罪。又因該部分倘成立犯罪，與被
    告丁○○及辰○○前述已成立犯罪之部分，有裁判上一罪關係，爰不另為無罪之
    諭知，併此敘明。
  (五)公訴意旨另以：被告寅○○及子○○於八十七年三月十六日將動力公司轉讓予被
    告己○○（被告己○○涉案部分，俟其到案後另行審結），己○○並登記其弟周
    晉通為掛名董事長；八十八年七月二十日被告己○○另購得弘冠電子實業有限公
    司（下稱弘冠公司），並登記沈世清為掛名之董事（負責人）。而被告丁○○及
    辰○○為規避自己因動力公司無法清償貸款應負之責任，被告己○○亦為解決形
    式上其弟周晉通所保證之貸款債務，及其實際負責人所擔負之債務責任，渠等竟
    基於犯意聯絡，決定以八十七年一月一日起即暫停營業，八十八年七月二十日始
    復業之弘冠公司名義來申請貸款，用以清償動力公司之前開逾期放款，丁○○乃
    唆使己○○偽造弘冠公司八十五年度至八十七年度營利事業所得稅申報書及資產
    負債表，與八十七年七月至八十八年六月營業人銷售額與稅額申報書，計虛增營
    業淨利九十四萬四千八百五十九元（原淨損四十五萬七千三百八十六元）與銷售
    額三千六百四十萬五千九百二十四元（八十七年七月至八十八年六月間弘冠公司
    係停業狀態），持向華南銀行信維分行申貸，丁○○及辰○○竟一再違背前開「
    華南商業銀行授信規則」授信對象及其負責人有授信用途不實、業務狀況不佳、
    違背承諾或違約、信用貶落或債權確保可虞等情形者應不予授信，明知不應核貸
    而仍違法放貸，致弘冠公司於八十八年九月八日至八十八年十一月三十日間，不
    法取得短期放款四百九十萬元及票貼六百三十四萬元，並由辰○○及沈世清取款
    五百九十一萬一千六百六十元清償動力公司前開逾期放款本息，因認被告丁○○
    及辰○○此部分亦構成犯罪等語。訊據被告丁○○及辰○○均堅詞否認犯罪，被
    告丁○○辯稱因為宏冠公司當初做的是衛星導航，生意很好，因此認為弘冠公司
    有遠景，並沒有要被告己○○偽造弘冠公司營利事業所得稅申報書及資產負債表
    ，那些資料都是由被告己○○所提出等語；被告辰○○辯稱弘冠公司之貸款係經
    由正常程序核貸，其並不知道有問題等語。查本件被告己○○以弘冠公司之名義
    向華南銀行信維分行申請貸款，並經華南銀行信維分行同意撥貸等情，除據被告
    丁○○及被告辰○○自承無誤外（見本院卷第一宗第一○一頁至第一○三頁），
    並有弘冠公司向華南銀行信維分行申請貸款時所提出之八十五年度至八十七年度
    營利事業所得稅申報書及資產負債表等在卷可稽，此情已足認定。檢察官雖認被
    告丁○○及辰○○明知被告己○○所提出申辦貸款之弘冠公司資料係屬偽造，然
    依卷內所存證據，除共同被告己○○曾於法務部調查局之供述（見被告己○○九
    十年十二月五日法務部調查局筆錄第四頁）外，並無其他證據可資證明被告丁○○及辰○○知悉被告己○○所提出申辦貸款之資料係屬偽造一情。而按被告或共
    犯之自白，不得作為有罪判決之唯一證據，仍應調查其他必要之證據，以察其是
    否與事實相符，刑事訴訟法第一百五十六條第二項定有明文。是此部分既僅有共
    同被告己○○之自白，本前述規定，自不得僅依此為被告丁○○及辰○○不利之
    認定。又因檢察官認被告丁○○及辰○○此部分倘成立犯罪，與被告丁○○及辰
    ○○二人前述成立犯罪部分，有裁判上一罪關係（見起訴書第四十七頁至第四十
    八頁），爰不另為無罪之諭知，附此敘明。
  (六)公訴意旨另以被告丁○○及辰○○另意圖為動力及弘冠公司不法之所有，計劃將
    動力公司之借款債務經由弘冠公司轉嫁給「財團法人中小企業信用保證基金」（
　　下稱信保基金），被告丁○○及辰○○雖明知弘冠公司貸款之主要目的係在清償
    動力公司之催收款項，以收回華南銀行原有之債權，且弘冠公司於貸款前已停業
    一年半，並無連續營業已達一年以上之事實，無營業額，營利事業所得稅申報書
    等財務報表亦係偽造，不符移送信保基金保證授信之條件，竟連續五次在華南銀
    行信維分行移送信保基金保證授信案件檢核表及撥貸審核單上填製偽載不實財務
    資料，於前開期間移送信保基金保證弘冠公司五百六十萬元的短期擔保放款，惟
    前開擔保放款本金二百六十四萬六千元及利息一萬三千八百七十三元，於八十九
    年五月二十九日轉列催收款項後，信維分行函囑信保基金代位清償，信保基金派
    員調查後發現：前開放款之授信小組成員僅三人，與「華南商業銀行授信小組實
    施要點」須四人以上之規定不合；動力公司已轉列逾期催收戶，信維分行卻仍放
    款予弘冠公司，並用以收回動力公司的催收款項，顯與營運週轉用途不合，有移
    轉不良債權予信保基金情事，動力公司與弘冠公司既係有關企業，且授信早已逾
    期，信維分行仍增貸弘冠公司本案短期擔保放款，應非經理權限；故後來拒絕代
    位清償。前開短期放款、短期擔保放款及墊付國內票款本息七百七十八萬七千三
    百五十三元於九十一年五月轉列呆帳，收回無望，致生損害於華南銀行之權益，
    因認被告丁○○及辰○○此部分亦構成犯罪等語。訊據被告丁○○及辰○○均堅
    持否認有何此部分之犯行，被告丁○○辯稱華南銀行信維分行移送信保基金，係
    因承辦人員根據弘冠公司所提供之財稅資料，經向中小企業信用保證基金查詢，
    經該基金核准保證，再經華南銀行信維分行授信審核小組決議通過弘冠公司申貸
    案件，才依法填載「華南商業銀行信維分行移送信保基金保證授信案件檢核表」
    、「中小企業信用保證基金保證企業資料表」，並無故意填載不實資料之情事；
    被告辰○○則辯稱信保基金最後調查結果，亦認同弘冠公司之貸款，只是因為華
    南銀行信維分行改制為分行未派任襄理，故由副理兼任放款主管而已。查本件華
    南銀行信維分行原欲將弘冠公司之借款轉嫁給信保基金，但信保基金派員調查後
    發現：華南銀行信維分行放款之授信小組成員僅三人，與「華南商業銀行授信小
    組實施要點」須四人以上之規定不合，故後來拒絕代位清償等情，有財團法人中
    小企業信用保證基金九十一年二月二十日代償二字第七○三二三號函文一紙在
    卷可稽（見法務部調查局北部地區機動組證據卷第七宗第二二九頁），被告丁○○及辰○○對此亦予承認（見本院卷第一宗第一○一頁至第一○三頁、本院卷第
    四宗九十三年八月五日被告辰○○答辯狀所附被證一）此情已足認定。綜觀該函
    內容，並未提及動力公司已轉列逾期催收戶，信維分行卻仍放款予弘冠公司，並
    用以收回動力公司的催收款項，顯與營運週轉用途不合，有移轉不良債權予信保
    基金情事，動力公司與弘冠公司既係有關企業，且授信早已逾期，信維分行仍增
    貸弘冠公司本案短期擔保放款，應非經理權限，故後來拒絕代位清償等，是並不
    得以該函作為認定被告丁○○及辰○○犯罪之證據。檢察官雖認被告丁○○及辰
    ○○明知弘冠公司貸款之主要目的係在清償動力公司之催收款項，以收回華南銀
    行原有之債權，且弘冠公司於貸款前已停業一年半，並無連續營業已達一年以上
    之事實，無營業額，營利事業所得稅申報書等財務報表亦係偽造，不符移送信保
    基金保證授信之條件，竟連續五次在華南銀行信維分行移送信保基金保證授信案
    件檢核表及撥貸審核單上填製偽載不實財務資料等，然由前所述，依現存卷內證
    據，並不得認定被告丁○○及辰○○知悉弘冠公司所提出之資料係屬偽造，是當
    不得據以認定被告丁○○及辰○○有在華南銀行信維分行移送信保基金保證授信
    案件檢核表及撥貸審核單上填製偽載不實財務資料。至於華南銀行信維分行放款
    之授信小組成員僅三人，與「華南商業銀行授信小組實施要點」須四人以上之規
    定不合等情，華南銀行自八十一年四月八日至九十二年九月二十二日間，雖均規
    定放款之授信小組需有四人以上，惟亦授權華南銀行各辦事處僅需三人以上即可
    ，此有華南商業銀行總行九十三年五月六日債管字第○四五三五號函文一份在
    卷可參（附於本院卷第三宗），而華南銀行信維辦事處係於八十六年四月二十八
    日始升格為分行，已如前述，故在華南銀行賦予辦事處得以三人以上成立授信小
    組之情形下，剛升為分為之華南銀行信維分行，縱有違反，亦應僅為內部行政責
    任而已，尚難認此部分有何犯罪行為。因此，被告丁○○及辰○○所辯信保基金
    最後調查結果，亦認同弘冠公司之貸款，只是因為華南銀行信維分行改制為分行
    未派任襄理，故由副理兼任放款主管而已等語，尚非不足採信。是亦不得據以認
    定被告丁○○及辰○○犯罪，又因此部分檢察官被告丁○○及辰○○二人倘成立
    犯罪，與前述被告二人已成立犯罪部分，有裁判上一罪關係（見起訴書第四十七
    頁至第四十八頁），爰不另為無罪之諭知，並此敘明。
  (七)公訴意旨另以被告丁○○為規避自己因弘冠公司無法清償貸款應負之責任（弘冠
    公司前開放款自八十九年二月二日起陸續逾期），而弘冠公司實際負責人及保證
    人己○○亦為減輕其貸款債務，二人意圖為弘冠公司不法之所有，竟基於犯意聯
    絡，謀劃挪用登記負責人為甲○○（已更名為毛湘鈺）之生商實業有限公司（下
    稱生商公司）貸款以清償弘冠公司之逾期放款，由己○○於八十八年四月間，介
    紹生商公司至信維分行申請短期放款三百萬元及墊付國內票款額度五百萬元，而
    以該短期放款須以定存單回存的方式作業績為由，騙使生商公司實際負責人壬○○（已更名為陳美楨），於八十九年五月九日交付前開三百萬元之取款憑條以辦
    理定期存款，而放款主辦被告辰○○及經辦被告丑○○（被告丑○○部分為無罪
    之諭知，詳後述）明知前開三百萬元並非要用以辦理定存，惟基於丁○○對渠等
    升遷、考核之壓力，竟仍依丁○○之指示，指使不知情之行員戊○○竄改前開取
    款憑條之提款密碼，再透過出納主任卯○○要求行員庚○○，在「一定金額以上
    通貨交易及疑似洗錢交易登記備查簿」上不實登載陳美楨之姊辛○○提領現金紀
    錄，而以作現金帳的方式，將前開三百萬元挪用清償弘冠公司的前開信保基金保
    證之短期擔保放款及短期放款，致生損害於生商公司，因認被告丁○○及被告辰
    ○○此部分亦構成犯罪等語。訊據被告丁○○及辰○○均堅詞否認有何公訴人所
    指此部分之犯行。被告丁○○辯稱被告己○○以其投資之生商公司向華南銀行信
    為分行辦理貸款，其用意本即以之清償弘冠公司所貸款之三百萬元，根本就無回
    存之事，所以生商公司實際負責人壬○○等人，才會於明知貸款三百萬元合辦後
    ，猶按月繳交貸款利息。至於陳美楨、毛湘鈺事後稱三百萬元回存云云，根本是
    事後渠等不甘遭被告己○○詐騙三百萬元，所為卸責之詞。否則何以貸款三百萬
    元要定存，竟未約定定存利率、定存期限、亦未要求拿取定存單之理。被告辰○○則辯稱證人戊○○於法院審理中已證稱是客戶提供正確之密碼，其幫客戶更改
    後再請客戶蓋章以示負責，是並無戊○○受被告辰○○指使而竄改提款密碼之情
    等語。查生商公司曾於八十九年五月四日向華南銀行信維分行申請三百萬元之短
    期放款，而該筆放款經核准撥貸後，即轉入用以清償弘冠公司前開信保基金保證
    之短期擔保放款及短期放款一情，有華南銀行信維分行生商公司八十九年五月四
    日借款三百萬元授信申請書、華南銀行信維分行八十九年五月十一日借據一份在
    卷可稽（見法務部調查局北部地區機動組證據卷第七宗第二二九頁），被告丁○○及辰○○對此亦予承認，此情已足認定。從而，就此部分所應審究者，乃就生
    商公司之貸款案件，生商公司之人員是否早知悉所貸得三百萬元本即欲用來清償
    弘冠公司之貸款，而被告丁○○及辰○○是否有指示不知情之華南銀行信維分行
    行員戊○○竄改取款憑條之提款密碼，再透過華南銀行信維分行出納主任卯○○
    要求行員庚○○，在「一定金額以上通貨交易及疑似洗錢交易登記備查簿」上不
    實登載陳美楨之姊辛○○提領現金之紀錄。經查：
  1.本件被告辰○○並未指示戊○○竄改辛○○所交付貸得短期放款三百萬元取款憑
    條之提款密碼，當時係由客戶（即生商公司之人員）提供正確之密碼，由戊○○
    更改後請客戶蓋章，而且被告丑○○並未告知戊○○生商公司取款憑條之提款密
    碼，而且華南銀行之辦事員或高級專員亦不可能在未經當事人同意之情形下，可
    以查到存戶之密碼等情，業據證人即華南銀行信維分行行員戊○○於本院審理中
    證述明確（見本院卷第二宗第二十九頁至第三十一頁），此情已足認定，是並不
    得據以認定檢察官起訴書所指被告丁○○透過被告辰○○、丑○○，指使不知情
    之行員戊○○竄改生商公司取款憑條之提款密碼。
  2.又華南銀行信維分行行員庚○○雖曾在華南銀行「一定金額以上通貨交易及疑似
    洗錢交易登記備查簿」上登載陳美楨之姊辛○○提領現金之紀錄（該份登記備查
    簿見本院卷第一宗第一四六頁），但其已忘記是何人要求其在該登記備查簿上填
    載，而平常亦偶有人會叫其填載資料於該登記備查簿等情，業據證人庚○○於本
    院審理中證述明確（見本院卷第二宗第四十二頁至第四十六頁）；證人即華南銀
    行信維分行出納主任卯○○亦於本院審理中證稱該登記備查簿並非其主管之業務
    ，其並未叫庚○○在該登記備查簿上填載資料，也沒有聽到被告丑○○叫庚○○
    在該登記備查簿上填載資料等語（見本院卷第二宗第四十九頁至第五十頁），是
    亦不得據以認定被告丁○○、辰○○及丑○○有透過華南銀行信維分行出納主任
    卯○○要求行員庚○○在前開「一定金額以上通貨交易及疑似洗錢交易登記備查
    簿」上登載陳美楨之姊辛○○提領現金紀錄之情。
  3.另證人陳美楨及證人毛湘鈺雖均於本院審理中證稱當時被告丁○○、辰○○及丑
    ○○等人有提到要將短期放款所貸得之三百萬元回存入華南銀行信維分行以充作
    業績云云（見本院卷第二宗第二六六頁至第二六九頁、第三○六頁至第三○七頁
    ）。惟查證人陳美楨及毛湘鈺於本院審理中證稱當時所謂回存三百萬元之際，並
    未談到該三百萬元之利率或期限等情（分見本院卷第二八五頁、第三一八頁），
    然依常情判斷，生商公司向華南銀行信維分行短期放款三百萬元之利息，定高於
    生商公司將三百萬元回存於華南銀行信維分行之利息，是生商公司若確實回存該
    三百萬元於華南銀行信維分行，對生商公司而言，每回存該三百萬元而未清償之
    一天，就是一天利息錢之損失。故倘生商公司之陳美楨或毛湘鈺所述為真，該二
    人（即陳美楨或毛湘鈺）豈有對回存三百萬元於生商公司之期間及利息漠不關心
    之理？足認證人陳美楨及證人毛湘鈺所述當時被告丁○○、辰○○及丑○○等人
    有提到要將短期放款所貸得之三百萬元回存入華南銀行信維分行以充作業績云云
    ，並不足採信。是亦不得以此作為認定被告丁○○及辰○○犯罪之證據。
  4.綜上，依現存卷內證據，並不足認定被告丁○○及辰○○有檢察官起訴書所指此
    部分之犯行，是即應對其為有利之認定。又因檢察官認被告丁○○及辰○○此部
    分之行為倘成立犯罪，與前述被告丁○○及辰○○構成犯罪部分，有裁判上之一
    罪關係，爰不另為無罪之諭知，併此敘明。
乙、無罪部分：公訴意旨另以被告丑○○身為華南銀行信維分行之經辦人員，明知生
    商公司於八十九年五月九日交付前開三百萬元之取款憑條，並非要用以辦理定存
    ，惟基於丁○○對渠等升遷、考核之壓力，竟仍依丁○○之指示，指使不知情之
    行員戊○○竄改前開取款憑條之提款密碼，再透過出納主任卯○○要求行員庚○○，在「一定金額以上通貨交易及疑似洗錢交易登記備查簿」上不實登載陳美楨
    之姊辛○○提領現金紀錄，而以作現金帳的方式，將前開三百萬元挪用清償弘冠
    公司的前開信保基金保證之短期擔保放款及短期放款，致生損害於生商公司，因
    認被告丑○○此部分涉犯刑法第三百四十二條第一項、第二百十六條、第二百十
    一條、第二百十五條之罪嫌等語。訊據被告丑○○堅詞否認有何檢察官所指之犯
    行，辯稱其並無犯罪之動機，亦未持有生商公司三百萬元之取款憑條、印章、存
    摺，更未更改取款憑條密碼等語。經查，被告丑○○並未告知戊○○生商公司取
    款憑條之提款密碼，而且華南銀行之辦事員或高級專員亦不可能在未經當事人同
    意之情形下，可以查到存戶之密碼等情，業據證人即華南銀行信維分行行員戊○○於本院審理中證述明確（見本院卷第二宗第二十九頁至第三十一頁）；而被告
    丑○○亦未透過華南銀行信維分行出納主任卯○○要求該行行員庚○○在華南銀
    行「一定金額以上通貨交易及疑似洗錢交易登記備查簿」上登載陳美楨之姊辛○○提領現金之紀錄，亦據證人庚○○及卯○○於本院審理中證述明確（見本院卷
    第二宗第四十二頁至第四十六頁、第四十九頁至第五十頁）；且如前所述，依現
    存證據，並不足認定生商公司陳美楨及毛湘鈺所述當時被告丁○○、辰○○及丑
    ○○等人有提到要將短期放款所貸得之三百萬元回存入華南銀行信維分行以充作
    業績之情為真。是依卷內所得證據，即無從認定被告丑○○有檢察官起訴書所指
    刑法第三百四十二條第一項、第二百十六條、第二百十一條、第二百十五條之罪
    嫌。此外，復查無其他積極證據足認被告丑○○有公訴人所指之犯行，是此部分
    即應為其有利之認定，而為無罪之諭知。
丙、被告子○○及己○○涉案部分，俟其到案後另行審結。
據上論斷，應依刑事訴訟法第二百九十九條第一項前段、第三百零一條第一項，刑法
第二條第一項前段、第二十八條、第五十六條、第三百四十二條第一項、第二百十六
條、第二百十五條、第四十一條第一項前段，罰金罰鍰提高標準條例第一條前段、第
二條，判決如主文。
本案經檢察官張安箴到庭執行職務
中　　　華　　　民　　　國　　九十三　　年　　　九　　　月　　 十六 　　日
                                      臺灣臺北地方法院刑事第十四庭
                                          審判長法  官  宋松璟
                                                法  官  王綽光
                                                法  官  吳冠霆
右正本證明與原本無異。
如不服本判決，應於判決送達後十日內向本院提出上訴狀（應抄附繕本）。告訴人或
被害人如對於本判決不服者，應具備理由請求檢察官上訴，其上訴期間之計算係以檢
察官收受判決正本之日期為準。
                                                書記官  楊文祥
中　　　華　　　民　　　國　　九十三　　年　　　十　　　月　　   四 　　日
附錄法條：刑法第三百四十二條、第二百十六條、第二百十五條
中華民國刑法第二百一十五條
(業務上文書登載不實罪)
從事業務之人，明知為不實之事項，而登載於其業務上作成之文書，足以生損害於公
眾或他人者，處三年以下有期徒刑、拘役或五百元以下罰金。
中華民國刑法第二百一十六條
(行使偽造變造或登載不實之文書罪)
行使第二百十條至第二百十五條之文書者，依偽造、變造文書或登載不實事項或使登
載不實事項之規定處斷。
中華民國刑法第三百四十二條
(背信罪)
為他人處理事務，意圖為自己或第三人不法之利益，或損害本人之利益，而為違背其
任務之行為，致生損害於本人之財產或其他利益者，處五年以下有期徒刑、拘役或科
或併科一千元以下罰金。
前項之未遂犯罰之。
